【裁判字號】    97,訴,2353
【裁判日期】    980304
【裁判案由】    撤銷合意抵銷等
【裁判全文】
臺灣臺北地方法院民事判決              97年度訴字第2353號
原      告  大眾商業銀行股份有限公司
法定代理人  戊○○
訴訟代理人  丁○○
            甲○○
            乙○○
被      告  合作金庫銀行股份有限公司
法定代理人  劉燈城
訴訟代理人  辛○○
            庚○○
被      告  己○○
上列當事人間請求撤銷合意抵銷等事件，本院於民國98年2月4日
言詞辯論終結，判決如下：
    主      文
原告之訴駁回。
訴訟費用由原告負擔。
    事實及理由
壹、程序方面：
一、按訴狀送達後，原告不得將原訴變更或追加他訴。但請求之
    基礎事實同一者，或不甚礙被告之防禦及訴訟之終結者，不
    在此限，民事訴訟法第255 條第1 項第2 款、第7 款分別定
    有明文。查本件原告起訴時，原聲明為：「被告連帶應給付
    原告新臺幣（下同）819,075 元及自民國95年4 月26日起至
    清償日止，按年息5.88% 計算利息，並自95年5 月27日起至
    清償日止，其逾期6 個月以內部分，按上開利率10% ，逾期
    在6 個月以上者，按上開利率20% 計算違約金範圍內，於債
    務人每月應向被告請領薪津（包括薪俸、各種津貼、補助費
    )、 獎金（即工作獎金、年終獎金、績效獎金、考績獎金等
    等）、研究費……等在內在三分之一範圍內予以扣押，並交
    由原告收取」。嗣於97年5 月6 日具狀將前揭聲明更正為：
    「被告合作金庫銀行股份有限公司（下稱合作金庫）應給付
    如下所列之範圍內，對被告己○○所負之薪資債務予原告。
    債權金額：819,075 元及自95年4 月26日起至清償日止，按
    年息5.88% 計算之利息，並自95年5 月27日起至清償日止，
    其逾期在6 個月以內部份，按上開利率10% ；逾期在6 個月
    以上者，就超過部份，按上開利率20% 計付違約金。」並追
    加請求撤銷己○○對於合作金庫所負債務拋棄期限利益之行
    為。復於97年10月15日言詞辯論期日當庭變更聲明為：「(一)
    撤銷被告雙方合意抵銷的約定。(二)被告合作金庫應將被告己
    ○○薪資三分之一給付予原告。」核原告所為訴之變更及追
    加，係基於同一強制執行程序所生債權糾紛，其請求之基礎
    事實同一，且不甚礙被告之防禦及訴訟之終結，合於前述法
    律規定，應予准許。
二、原告起訴時，合作金庫之法定代理人原為丙○○，嗣於訴訟
    繫屬中變更為劉燈城，業據提出公司變更登記資料表1 件為
    證，並由其具狀聲明承受訴訟，於法尚無不合，應予准許。
三、被告己○○經合法通知，未於言詞辯論期日到場，核無民事
    訴訟法第386 條各款所列情形，爰依原告聲請，由其一造辯
    論而為判決。
貳、實體方面：
一、原告主張：被告己○○向伊借款未清償，伊向臺灣臺中地方
    法院（下稱臺中地院）聲請假扣押，經臺中地院以95執全酉
    字第4241號案件受理後，囑託鈞院強制執行己○○對合作金
    庫之薪資債權，鈞院於95年8 月16日核發95年度執全助公字
    第1403號執行命令（下稱第1403號扣押命令），命合作金庫
    於己○○每月得請領之各項酬勞報酬，包括薪俸、獎金、津
    貼、補助費、研究費……等在內三分之一範圍內予以扣押，
    詎合作金庫收受前項扣押命令後竟向鈞院聲明異議，致函主
    張其對己○○有借款債權（下稱系爭借款債權），就己○○
    每月得支領各項勞務報酬三分之一予以抵銷，故已無薪資債
    權可供執行，致鈞院前揭第1403號執行命令即遭撤銷。嗣伊
    再對己○○取得執行名義並聲請強制執行，鈞院於97年2 月
    21日核發北院隆97執公字第8473號命「債務人己○○對第三
    人合作金庫銀行股份有限公司之薪津債權，在新臺幣捌拾壹
    萬玖仟零柒拾伍元（利息、違約金之計算、取得執行名義之
    費用及執行費用詳如前執行命令）範圍內，應依本命令將該
    債權移轉於債權人。」之移轉命令。詎合作金庫收受前項移
    轉命令後，竟於97年3 月9 日再以相同抵銷事由聲明異議。
    惟鈞院已將己○○每月薪津債權三分之一核發移轉命令，合
    作金庫竟指定執行法院所扣押之三分之一為抵銷，則被告間
    抵銷行為自屬有害伊債權，依民法第244 條第2 項撤銷被告
    間合意抵銷約定，且合作金庫主張抵銷時點為95年8 月25日
    ，當時合作金庫對己○○系爭借款債權尚未屆期，亦未具無
    法清償情事，合作金庫不得主張抵銷，且系爭薪資債權業受
    鈞院前開95執全助公字第1403號扣押命令效力所拘束，被告
    等無由就扣押後薪資債再行抵銷，即合作金庫不得以抵銷對
    抗伊，伊自得依強制執行法第115 之1 條，請求合作金庫給
    付系爭薪資債權三分之一等語，爰提起本件訴訟。並聲明：
    (一)撤銷被告雙方間合意抵銷約定。(二)被告合作金庫應將被告
    己○○薪資三分之一給付予原告。
二、被告合作金庫則以：己○○分別於80年11月23日及94年12月
    8 日向伊借款，詎僅繳納本息至95年8 月8 日及同年月23日
    止，依約全部債務視為到期，伊已對己○○尚積欠本金、利
    息及違約金債權分別聲請臺中地院95年度促字第61719 號、
    95年度促字第70807 號支付命令確定，該債務之清償期先於
    系爭薪資債權，伊自得對於原告主張抵銷，且第1403號執行
    命令因原告未就伊聲明異議提起訴訟，業於97年1 月4 日撤
    銷，而於執行法院核發前開移轉命令前，即向己○○行使抵
    銷權，己○○亦於95年8 月25日同意抵銷，伊對於移轉命令
    聲明異議，於法並無不合等語，資為抗辯。並聲明：原告之
    訴駁回。
三、被告己○○經合法通知，未於言詞辯論期日到場爭執，復未
    提出任何書狀或陳述供本院斟酌。
四、兩造不爭執之事實：
(一)、原告於95年8 月9 日以其對己○○所有819,075 元債權向臺
    中地院聲請假扣押執行己○○對於合作金庫之津貼、工作（
    年終、考績、績效）等薪資債權，經臺中地院以95年度執全
    酉字第4241號案件受理後囑託本院執行。經本院於95年8 月
    16日以95年度執全助公字第1403號案件核發扣押命令（本院
    95年度執全助公字第1443號案件併入執行），合作金庫則於
    95年9 月4 日以己○○對其亦負有借款債務，該債務已屆清
    償期，且已對該債務主張抵銷為由具狀聲明異議，嗣因原告
    並未就合作金庫聲明異議提起訴訟，本院遂於97年1 月4 日
    發函撤銷95年度執全助公字第1403號執行命令等情，業經本
    院調閱95年度執全助公字第1403號保全程序卷宗查核屬實。
(二)、嗣原告以取得臺中地院96年度執字第32491 號債權憑證為執
    行名義，再於97年1 月24日向本院聲請強制執行己○○對於
    合作金庫之津貼、工作（年終、考績、績效）等薪資債權，
    經本院97年度執字第8473號執行案件受理後，於97年1 月28
    日核發扣押命令，復於97年2 月21日核發移轉命令，合作金
    庫收受前項移轉命令後，於97年2 月12日發函覆以己○○之
    薪資債權業已於96年（應為95年之誤）8 月25日以合意方式
    ，與對其所負債務互為抵銷，故無薪資債權可供執行為由聲
    明異議等情，業經原告提出債權憑證、本院97年1 月28日扣
    押命令、97年2 月21日移轉命令，合作金庫臺中分行聲明異
    議函等件影本附卷（見本院卷第154-160 頁），復經本院調
    閱97年度執字第84 73 號執行卷宗查核明確。
(三)、己○○現為合作金庫事務員，對合作金庫負有本金227 萬25
    3 元債務（729,369 ＋1,540,884 ＝2,270,253） ，經合作
    金庫向臺中地院聲請核發95年9 月4 日95年度促字第61719
    號及95年12月12日95年度促字第70807 號支付命令確定，有
    前揭支付命令及確定證明書影本2 紙在卷（見本院卷第64至
    68頁）。
(四)、己○○於95年8 月25日出具同意書，依其上記載：「茲同意
    合作金庫銀行股份有限公司，於每月就本人所有之薪資債權
    ，與本人對合作金庫銀行股份有限公司所負之債務互為抵銷
    ，無庸再為抵銷意表示。此致合作金庫銀行股份有限公司。
    」等文字（見本院卷第15頁）。
五、本件兩造主要之爭點及法院之判斷：
(一)、原告得否主張被告間抵銷行為有害及原告債權，而依民法第
    244條第2項主張撤銷？
(二)、原告得否主張依強制執行法第115 條之1 規定，己○○對合
    作金庫薪資債權之處分權於95年8 月18日因第1403號扣押命
    令而受限制，被告間合意抵銷行為對其不生效力？
(三)、合作金庫行使抵銷權對於核發移轉命令之原告債權是否發生
    效力？
    茲說明如下：
(一)、原告得否主張被告間抵銷行為有害及原告債權，而依民法第
    244條第2項主張撤銷？
    按債權人行使民法第244 條第2 項規定之撤銷權，以債務人
    之行為有害及債權為其要件之一。此所謂害及債權，乃指債
    務人之行為，致積極的減少財產，或消極的增加債務，因而
    使債權不能獲得清償之情形。倘債務已屆清償期，債務人就
    既存債務為清償者，固生減少積極財產之結果，但同時亦減
    少其消極財產，於債務人之資力並無影響，不得指為民法第
    244 條第2 項之詐害行為。查己○○分別於80年11月23日及
    94年12月8 日出具借據向合作金庫借款共計400 萬元，屆期
    未能清償一節，業據合作金庫提出借據（見本院卷第63頁）
    及支付命令確定證明書等件影本附卷為憑，又依其提出附卷
    之己○○自95年9 月至12月員工薪津明細、96及97年度8 月
    份員工薪津總表、存摺明細與本金、利息（預收款）收回紀
    錄表、放款相關貸放及保證資料查詢單、催收款項呆帳全部
    資料查詢單、放款資料查詢單、催收款項帳卡、借戶全部資
    料查詢單及放款帳號資料查詢單等件資料（見本院卷第87至
    109 頁），可知己○○每月薪資確有三分之一遭合作金庫扣
    除，其金額與合作金庫本金、利息收回紀錄表中收回金額相
    符，是己○○以其對合作金庫薪資債權抵銷所積欠借款債務
    等情，應屬可信。因原告對己○○債權屬無優先效力之普通
    債權，自無優先受償之權，則被告就彼此間互負之債權主張
    抵銷，乃是依民法相關規定行使權利，並無原告所指為詐害
    債權行為，且被告相互行使抵銷權後，雖然己○○就薪資部
    分財產有所減損，惟與此同時減少其所負系爭借款債務，就
    己○○總體財產以觀，並未產生不利影響，原告自不得據此
    主張有害及債權。揆諸前開說明，原告主張依民法第244 條
    第2 項規定，請求撤銷被告間抵銷合意行為，為無理由，自
    不應予准許。
(二)、原告得否主張依強制執行法第115 條之1 規定，己○○對合
    作金庫薪資債權之處分權於95年8 月18日因第1403號扣押命
    令而受限制，被告間合意抵銷行為對其不生效力？
    按強制執行法第115 條第1 項規定：「就債務人對於第三人
    之金錢債權為執行時，執行法院應發扣押命令禁止債務人收
    取或為其他處分，並禁止第三人向債務人清償。」同法第11
    9 條第1 項規定：「第三人不承認債務人之債權或其他財產
    權之存在，或於數額有爭議或有其他得對抗債務人請求之事
    由時，應於接受執行法院命令後十日內，提出書狀，向執行
    法院聲明異議。」同法第120 條規定：「第三人依前條第一
    項規定聲明異議者，執行法院應通知債權人。債權人對於第
    三人之聲明異議認為不實時，得於收受前項通知後十日內向
    管轄法院提起訴訟，並應向執行法院為起訴之證明及將訴訟
    告知債務人。債權人未於前項規定期間內為起訴之證明者，
    執行法院得依第三人之聲請，撤銷所發執行命令。」查原告
    原依臺中地院95年度裁全字第8402號裁定，向該院聲請依假
    扣押保全程序執行扣押己○○對合作金庫薪資債權，經該院
    函送本院代為執行後，經執行法院即本院核發95年8 月23日
    北院錦95執全助公字第1443號及95年9 月13北院錦95執全助
    公字第1403號扣押命令送達後（95年度執全助公字第1443號
    案件後併入1403號案件執行），惟合作金庫於95年9 月4 日
    具狀對該扣押命令聲明異議，本院並於95年9 月15日將合作
    金庫上開聲明異議轉知原告，原告如認不實，應向管轄法院
    提起訴訟，且向該院為起訴之證明，詎原告收悉後並未於法
    定期間向管轄法院提起訴訟，嗣本院依合作金庫96年12月19
    日聲請撤銷前扣押命令狀，於97年1 月4 日以北院隆95執全
    助字第1403號通知原告撤銷前於95年8 月16日所核發扣押命
    令，該通知於97年1 月10日送達原告等情，為原告到庭所不
    爭執，且經本院調取95年度執全助字第1403、1443號假扣押
    執行案卷核閱屬實，堪信為真實，則本院於95年8 月16日所
    核發扣押命令既於97年1 月4 日通知撤銷，該扣押命令既已
    不存在，故原告主張己○○就其已遭本院第1403號執行命令
    所扣押三分之一薪資債權部分，已因扣押命令之效力而喪失
    抵銷之處分權限，無從以之與合作金庫成立抵銷契約云云，
    尚乏依據。
(三)、合作金庫行使抵銷權對於核發移轉命令之原告債權是否發生
    效力？
１、按民法第340 條規定：受債權扣押命令之第三債務人，於扣
    押後，始對於其債權人取得債權者，不得以其所取得之債權
    與受扣押之債權為抵銷。依反面解釋，受扣押命令之第三債
    務人，於扣押前，已對其債權人取得債權者，自得以該債權
    與受扣押之債權為抵銷。查原告以取得臺中地院96年度執字
    第32491 號債權憑證為執行名義，於97年1 月24日向本院聲
    請強制執行己○○對於合作金庫之津貼、工作（年終、考績
    、績效）等薪資債權在內三分之一，經本院97年度執字第84
    73號執行案件受理後，於97年1 月28日對合作金庫核發扣押
    命令，復於97年2 月21日改發移轉命令，而合作金庫對於己
    ○○系爭借款債權，係發生於扣押之前等情，為兩造所不爭
    ，則依上開說明，合作金庫於收受上述扣押命令後，縱未主
    張以其對於己○○之債權與己○○對其薪資債權相抵銷，亦
    非不得於事後就尚未經執行債權人收取之債權，更為抵銷之
    主張。原告主張己○○就其已遭法院扣押之三分之一薪資債
    權部分，已因扣押命令之效力而喪失抵銷之處分權限，無從
    以之與合作金庫成立抵銷契約，尚乏依據。
２、又原告雖主張己○○對被上訴人合作金庫之薪資債權係屬將
    來之債，其履行期不僅尚未屆至且亦尚未發生，被上訴人就
    此尚未發生且尚未屆期之債務預為抵銷，顯然不符抵銷適狀
    ，即與民法第三百三十四條所定有違云云。惟按二人互負債
    務，而其給付種類相同，並均屆清償期者，各得以其債務，
    與他方之債務，互為抵銷；又債務人於受通知時，所得對抗
    讓與人之事由，皆得以之對抗受讓人。債務人於受通知時，
    對於讓與人有債權者，如其債權之清償期，先於所讓與之債
    權或同時屆至者，債務人得對於受讓人主張抵銷。民法第33
    4 條第1 項前段、第299 條分別定有明文。再抵銷除法定抵
    銷之外，尚有約定抵銷，此項抵銷契約之成立及其效力，除
    法律另有規定（如民法第400 條以下交互計算之抵銷）外，
    無須受民法第334 條所定抵銷要件之限制，即給付種類縱不
    相同或主張抵銷之主動債權已屆清償期，而被抵銷之被動債
    權雖未屆滿清償期，惟債務人就其所負擔之債務有期前清償
    之權利者，亦得於期前主張抵銷之。有最高法院50年臺上字
    第1852號著有判例，故對於將來之薪資債權，如雙方有約定
    可逕為抵銷者，自非法所不許。查據合作金庫提出附卷之臺
    中地院95年9 月4 日95年度促字第61719 號及95年12月12日
    95年度促字第70807 號支付命令確定證明書影本，己○○確
    有積欠合作金庫227 萬253 元及其利息、違約金，又己○○
    於95年8 月25日簽立同意書，表明其積欠合作金庫之債務，
    同意合作金庫就其所有薪資等債權，與其對合作金庫尚欠之
    債務互為抵銷，勿庸再為抵銷通知，亦有同意書在卷可佐，
    再本院於97年2 月21日核發北院隆97執公字第8473號執行命
    令，於97年2 月27日送達合作金庫後，合作金庫亦於97年2
    月19日發函聲明異議到院等情，為兩造到庭所不爭執，並經
    本院調閱97年度執字第8473號執行卷宗查核明確，堪信為真
    實，則合作金庫對於己○○之債權（主動債權）其清償期先
    於己○○對於合作金庫薪資債權（被動債權），依據上開法
    條意旨，合作金庫自得以其對於己○○之債權，對原告主張
    抵銷，且本院於於97年2 月21日核發北院隆97執公字第8473
    號執行命令送達於合作金庫前，合作金庫已對己○○之薪資
    債權主張抵銷，其抵銷之意思表示並已到達己○○，且所抵
    銷三分之一薪資債權與本院核發移轉命令對己○○薪津債權
    三分之一係屬同一，即相同特定之債權，則本院核發對己○
    ○三分之一薪津債權之移轉命令已因合作金庫主張抵銷其薪
    津債權已不存在而無從移轉。另己○○已於95年8 月25日同
    意合作金庫對於其每月薪資得主張抵銷三分之一，則於將來
    每月薪資債權存在同時，合作金庫同時主張抵銷，雖然本院
    執行處亦核發移轉命令，惟揆諸上揭法條及判例意旨，再參
    酌民法第325 條：「抵銷……。其相互間債之關係，溯及最
    初得為抵銷時，按照抵銷數額而消滅。」之溯及效力規定，
    應認為己○○將來薪資債權三分之一亦因雙方抵銷契約（同
    意書）合意抵銷而消滅，己○○三分之一薪津債權既因抵銷
    而消滅，自無從移轉予原告。
六、綜上所述，原告依據民法第244 條第2 項及強制執行法第11
    5 之1 條規定，請求撤銷被告間抵銷合意，並請求合作金庫
    應給付己○○每月支領各項勞務報酬三分之一部分，均無理
    由，應予駁回。
七、至兩造其餘之攻擊防禦方法及未經援用之證據，經本院斟酌
    後，認為均不足以影響本判決之結果，自無逐一詳予論駁之
    必要，併此敘明。
八、據上論結，本件原告之訴為無理由，依民事訴訟法第385 條
    第1 項前段、第78條，判決如主文。
中    華    民    國    98    年    3     月     4    日
                  民事第四庭    法  官  鄧德倩
以上正本係照原本作成。
如對本判決上訴，須於判決送達後20日內向本院提出上訴狀。
中    華    民    國    98    年    3     月     4    日
                                書記官  林孔華


司法院資訊處製作；財團法人民間司法改革基金會備份。
